臺灣高雄地方法院民事判決　　　　　　　　93年度國字第18號
原　　　告　丁○○
訴訟代理人　紀錦隆律師
　　　　　　郭寶蓮律師
被　　　告　高雄市政府地政處三民地政事務所
法定代理人　丙○○
訴訟代理人　甲○○
當事人間國家賠償事件，本院民國94年3月17日言詞辯論終結，
判決如下：
  主  文
被告應給付原告新臺幣壹佰壹拾肆萬捌仟壹佰元，及自民國93年
11月24日起至清償日止，按週年利率百分之5 計算之利息。
原告其餘之訴駁回。
訴訟費用由原告負擔十分之一，餘由被告負擔。
本判決第一項於原告以新臺幣拾捌萬伍仟元供擔保後，得假執
行。但被告如以新臺幣佰壹拾肆萬捌仟壹佰元為原告預供擔保，
得免為假執行。
原告其餘假執行之聲請駁回。
  事實及理由
一、按起訴狀送達後，原告不得將原訴變更或追加他訴，但擴張
    或減縮應受判決事項之聲明者，不在此限，民事訴訟法第25
    5 條第1 項第3 款定有明文。本件原告起訴聲明請求被告應
    給付原告新臺幣（下同）1,190,000 元，及自民國93年3 月
    16日起至清償日止，按週年利率百分之5 計算之利息，並願
    供擔保，請准宣告假執行。嗣起訴狀送達後，於本院93年11
    月26日準備程序期日，當庭擴張聲明為被告應給付原告1,31
    0,000 元，及自93年11月24日起至清償日止，按週年利率百
    分之五計算之利息，並願供擔保，請准宣告假執行，核與前
    揭規定相符，應予准許，合先敘明。
二、原告主張：
（一）坐落高雄市○○區○○段5 之3 、58之3 地號土地及其同
      段1019建號即門牌高雄市三民區○○○路131 號建物（下
      稱系爭土地、建物）本係原告所有，嗣訴外人世華聯合商
      業銀行股份有限公司（下稱世華銀行）聲請本院以91年度
      執字第37945 號強制執行系爭土地、建物，本院囑託被告
      辦理系爭土地、建物查封登記及測量建物現狀增建部分，
      並將建物登記謄本送院。詎被告所屬測量人員於91年10月
      15日現場測量，僅就其中23點27平方公尺增建建物測量，
      並繪製1218建號建物測量成果圖，而漏未就與主建物合而
      為一之1 至6 層增建部分測量，致本院未就該漏測之增建
      面積一併計算最低拍賣價格，而於92年6 月11日拍定。
（二）經本院於92年10月21日再囑託被告補行測量，並繪製1230
      建號建物測量成果圖，該漏測1 至6 層增建部分面積合計
      為104.62平方公尺，且與已辦理第一次建物登記之主建物
      合而為一，故價值應與主建物相同，即以本院92年5 月14
      日第2 次拍賣公告編號1 所示1019建號建物每平方公尺新
      臺幣（下同）12,602元為準，合計該漏測之價額為1,318,
      421 元（計算式：12,602×10 4.62 ＝1,318,421）。 故
      因被告所屬人員之過失行為，使原告受有無償喪失此漏測
      增建部分所有權之損害，且經拍定分配結果，原告尚積欠
      訴外人世華銀行200 餘萬元，兩者有因果關係。經原告函
      請被告賠償上開損失，惟遭被告拒絕。爰依國家賠償法第
      2 條第2 項、民法第216 條第1 項規定，提起本訴，並聲
      明請求被告應給付原告1,310,000 元，及自93年11月24日
      起至清償日止，按週年利率百分之五計算之利息，並陳明
      願供擔保，請准宣告假執行。
（三）本院民事執行處以91年11月29日91高貴心91執字第37945
      號通知原告就不動產之拍賣最低價格表示意見，該通知並
      未記載增建建物面積，況該通知係以寄存方式送達原告，
      而原告實際上並未收收該通知，嗣該拍賣事件分別於92年
      3 月19日、4 月23日進行第1 次、第2 次之通知，亦均以
      寄存方式送達原告，原告實際亦未收受各該通知，是直至
      拍定止，原告均無從知悉上開增建漏未測量之情形，難認
      原告對上開損害有何故意或過失不行使權利之情。並否認
      執行處承辦書記官於91年10月15日當場有指示被告所屬測
      量人員僅就第1218號建物測量。又拍定人以80,000元補償
      原告，係因拍定人希望原告盡快搬遷之補償費，且所放棄
      者係對於拍定人之權利，要與原告對被告得主張之權利無
      涉。
三、被告則以：
（一）依地籍測量實施規則第269條規定：「司法機關囑託地政
      事務所，就已登記土地上之未登記建物辦理查封、假扣押
      、假處分或破產登記之建物測量時，由司法機關派員定期
      會同地政事務所人員辦理，並於測量後由司法機關指定人
      員在建物測量圖上簽名或蓋章」。本件被告受本院委託，
      就已登記土地上之未辦保存登記建物為測量，經承辦書記
      官戊○○於91年10月15日在系爭土地、建物現場，向被告
      所屬人員甲○○指示地面層為違章增建部分，並指示甲○
      ○就該部分進行測量，是被告自無權測量未經指示之二層
      以上建物，且測量後並經承辦書記官於建物測量成果圖上
      簽章確認，故依上開規定，被告就本件測量並無過失。並
      否認證人戊○○所言：其於第一次測量成果圖上之簽名簽
      章係先蓋章後，再由被告繪製成果圖之證言。
（二）依強制執行法之規定，不動產經地政事務所實施測量後，
      尚需委由專業人員鑑定價格以作為執行法院職權酌定拍賣
      底價之參考，是被告縱確有漏測增建建物，然鑑價人員係
      以建物現況及周遭環境因素估價，且不動產拍賣係法院職
      權，本件並經二次拍賣程序始拍定，均足徵原告所受損害
      與被告之漏測行為間，並無因果關係。又執行法院亦將鑑
      價結果通知執行債權人、債務人表示意見，原告於當時已
      明知有漏測增建情形，卻未表示意見或聲請重行測量，顯
      然原告已無異議。又執行法院將記載不動產面積、價格之
      拍賣公告通知原告，原告亦故意不為主張，致生損害。
（三）原告於93年1月8日與拍定人達成和解，由拍定人補償原告
      80,000元，原告並願意放棄本件未保存登記建物對拍定人
      之一切權利，足見原告主觀上認定其受損害金額為80,000
      元，且已受補償，其已放棄為保存登記建物權利之意，原
      告再提出本件訴訟，已無保護之必要等語，資為抗辯，並
      聲明求為判決駁回原告之訴及假執行之聲請，並陳明如受
      不利判決，願供擔保免為假執行。
四、原告主張：系爭土地、建物原係其所有，經世華銀行聲請本
    院以91年度執字第37945號強制執行，本院囑託被告辦理系
    爭土地、建物查封登記及未辦保存登記建物測量、查封，並
    將建物登記謄本、位置圖送院，嗣於91年10月15日會同被告
    所屬測量人員甲○○至現場測量，被告僅就其中23點27平方
    公尺增建建物測量，並繪製1218號建物測量成果圖函覆本院
    ，系爭土地及建物於92年6 月11日拍定，本院於92年10月21
    日會同被告補行測量其餘未測量之1 至6 層增建部分面積合
    計為104.62平方公尺，被告並繪製第1230號建物複丈成果圖
    等事實，業據原告提出本院91年9 月3 日91高貴民心91執字
    第37945 號函、92年5 月14日91高貴民心91執字第37943794
    5 號函、第1218建號建物登記謄本暨複丈成果圖、洪文井建
    築師事務所鑑定報告書、高雄市政府地政處三民地政事務所
    91年10月18日高市地民字第0910011846號函、92年10月24日
    高市地民二字第0920011458號函、93年6 月9 日高市地民二
    字第0930005842號函、本院91年10月15日查封筆錄各一份為
    證，並經本院調取本院91年度執字第37945 號卷核閱無訛，
    且為被告所不爭執，堪信屬實。惟被告則以前揭情詞置辯，
    是本件爭點為：（一）被告受本院囑託辦理系爭土地、建物
    查封登記及測量增建建物有無漏未測量第1230號增建建物之
    過失？（二）原告因漏未測量上開第1230號建物而受有何損
    害？（三）被告若有漏未測量第1230號建物之過失，與原告
    所受損害有無因果關係？（四）原告就本件所受損失有無故
    意或過失未行使權利情形？（五）拍定人以80,000元補償原
    告之效果為何？
五、本院之判斷：
（一）按公務員於執行職務行使公權力時，因故意或過失不法侵
      害人民自由或權利者，國家應負損害賠償責任，國家賠償
      法第2 條第2 項定有明文。又按因登記錯誤、遺漏或虛偽
      致受損害者，由該地政機關負損害賠償責任，土地法第68
      條第1 項亦定有明文。再按土地法第68條第1 項係指地政
      機關於其所屬登記人員執行登記職務，因登記錯誤、遺漏
      或虛偽有故意或過失而致人民權益受損害時，即應負損害
      賠償責任（最高法院73年度臺上字第4520號判決參照），
      且此條文之登記不論不動產之總登記、權利變更登記或其
      他登記均有其適用，亦不限土地登記規則第14條（現行法
      第13條）所指「登記之事項與登記原因證明文件所載內容
      不符」之例示情形（最高法院78年度臺上字第707 號、76
      年度臺上字第470 號判決參照），合先敘明。
（二）被告受本院囑託辦理系爭土地、建物查封登記及測量增建
      建物有無漏未測量第1230號增建建物之過失？
  １、按當事人主張有利於己之事實者，就其事實有舉證之責任
      ，民事訴訟法第277 條前段定有明文。查被告主張本院執
      行處承辦書記官於91年10月15日會同測量時，當場指出地
      面層為違章增建部分，並指示被告所屬測量人員甲○○就
      該部分進行測量等情，為被告所否認。又證人即承辦
      書記官戊○○亦到庭結證稱：於91年10月15日前往現場測
      量前，已經發函囑託被告就未辦保存登記建物全部測量，
      而91年10月15日當天，伊並未指示測量人員哪一部分係未
      保存登記部分，當天測量人員先製作現場測量情形草圖，
      並拿空白成果圖讓伊蓋章，測量人員回去再將測量情形繪
      製在該空白成果圖上等語；另證人即執行債權人世華銀行
      代理人乙○○亦到庭結證稱：91年10月15日，伊代理世華
      銀行會同執行書記官、測量人員前往現場執行查封後，地
      政人員就去測量，印象中並沒有人向測量人員指示就哪一
      部分測量，從外觀上目視並無法看出增建之範圍，當天法
      院執行人員並未向測量人員指示哪一部分係增建等語。又
      被告訴訟代理人對證人戊○○之證詞亦當庭表示無意見（
      均見本院94年2 月4 日準備程序筆錄）。此外，被告復未
      提出其他證據以實其說，是被告上開所辯，尚難採信。
  ２、本院受理91年度執字第37945 號強制執行，並囑託被告辦
      理系爭土地、建物查封登記及辦理保存登記建物測量、查
      封登記，並將建物登記謄本、位置圖送院，經本院人員會
      同地政人員於91年10月15日至現場勘測，嗣被告函覆本院
      稱未保存登記建物係所繪製第1218號面積23點27平方公尺
      ，而未包括92年10月21日第二次測量面積合計104.62平方
      公尺之其餘未保存登記建物等情，已認定如前。而被告既
      職司土地及建物之登記測量工作，辦妥之建物登記及建物
      測量成果圖復為其所保存掌管，其於法院囑託測量、查封
      時自應詳實對照原已登記之相關資料辦理，再佐以被告訴
      訟代理人即被告當時派至現場之測量人員甲○○自陳：當
      時伊攜帶建物第一次登記成果圖作參酌，依該成果圖大致
      可看出原來登記建物與增建建物之不同等語（見本院94年
      3 月17日言詞辯論筆錄），詎被告於91年10月15日測量後
      ，竟未將第1230號未保存登記建物一併函覆並查封、登記
      ，是被告顯有過失，自可認定。
（三）原告因漏未測量上開第1230號建物而受有何損害？
  １、按物之構成部分，除法律有特別規定外，不得單獨為物權
      之標的物，又究為獨立定著物或原有建物之構成部分，應
      就該建物是否具有獨立之構造及經濟上目的為判斷，倘無
      獨立之門戶，須經其他建物出入，則屬他建物之構成部分
      ，不得單獨為所有權之客體（最高法院86臺上字第722 號
      、76年度臺上字第1969號判決參照）。
  ２、查本院受理91年度執字第3745號執行事件，於92年10月21
      日會同被告補行測量其餘未測量之未保存登記建物，該建
      物係透天厝，1 至6 層僅一樓梯可出入，此有本院92年11
      月6 日執行（勘測）筆錄可證。又該第1230號未保存登記
      建物與已辦保存登記之第1019號建物係同一出入口，兩者
      相通，該1019號建物之1 樓樓梯即設在第1230號建物1樓
      位置等情，亦據證人戊○○到庭證述明確（見本院94年2
      月4 日準備程序筆錄），復為兩造所不爭執。另本院會同
      兩造至現場，就與系爭建物併列之門牌高雄市三民區○○
      ○路137 號建物外觀，確認第1019、1230與1218號建物之
      對應位置，亦可知該1230未保存登記建物與1019保存登記
      建物確係一體相連，此有勘驗筆錄、現場草圖、照片在卷
      可按，是該第1230號未保存登記建物既與第1019號已保存
      登記建物同一出入口，且兩者結構一體相連，則參之前揭
      說明，該第1230號建物係屬第1019號建物之構成部分甚明
      。從而，第1019號建物既經本院於92年6 月11日拍定，則
      該第1230號建物自為該拍定效力所及，而由拍定人取得。
      又該第1230號建物面積並未於本院91年度執字第37945 號
      事件92年6 月11日拍定時一併計算最低拍賣價格，可見原
      告受有喪失該第1230號建物所有權之損失無訛。
  ３、按損害賠償，除法律另有規定外，應以填補債權人所受損
      害與所失利益為限，民法第216 條第1 項定有明文。而所
      謂所受損害即既存法益之減少。本件原告雖主張以上開第
      1019號建物最後拍賣公告總價計算為每平方公尺12,602元
      ，以作為計算第1230號建物每平方公尺之單價。然上開第
      1019號建物面積合計為225.98平方公尺，最後拍賣公告最
      低拍賣價格為2,480,000 ，是每平方公尺為10,974元（元
      以下四捨五入），是原告主張為12,602元，實有違誤。查
      上開最後公告拍賣價格係執行法院前依洪文井建築師事務
      所91年11月16日鑑估報告書，酌定第一次拍賣公告價格而
      未拍定，再減價公告拍賣之價格等情，業據本院調取上開
      執行卷宗審閱屬實，本院審酌該鑑估報告書係依據建物構
      造、折舊、造價、區位、環境、市價所為之估價，再佐以
      執行程序經2 次公告拍賣而拍定之市場行情，而第1230號
      建物與第1019號建物一體相連，同一出入口，係透天厝，
      該1019號建物之1 樓樓梯即設在第1230號建物一樓位置等
      情，均已認定如前，是本院認第1230號建物價值以每平方
      公尺10,974元計算，尚屬客觀而可採認。是計算第1230號
      建物之價值即原告所受損害應為1,148,100 元（計算式：
      10,974×104.62＝1,148,099.88，元以下四捨五入）。
（四）被告若有漏未測量第1230號建物之過失，與原告所受損害
      有無因果關係？
  １、查本件被告所屬人員有前開過失查封、登記錯誤，而執行
      法院係依被告所為之登記及測量內容作為未保存登記建物
      拍賣範圍及計價依據而予以公告拍賣，且因被告所屬人員
      有前開過失登記錯誤致原告依此內容拍定而喪失第1230號
      建物之所有權，兩者自有相當因果關係甚明，是原告依首
      揭國家賠償法第2 條第2 項規定，請求被告賠償所受損害
      ，自洵屬有據。
  ２、至於被告雖辯稱：酌定拍賣價格係執行法院之職權，且不
      動產經被告測量後，尚需經專業人員鑑價以為執行法院參
      考，被告縱使漏未測量，亦與原告所受損害無因果關係云
      云。然執行法院既囑託被告測量未保存登記建物，以為拍
      賣面積之依據，則被告漏未測量部分未保存登記建物，致
      本院未將該部分面積列為拍賣之面積，而未一併酌定拍賣
      底價，是原告所受損害，自與被告漏未測量之過失間，有
      相當因果關係，至為灼然，被告所辯，委不足取。
（五）原告就本件所受損失有無故意或過失未行使權利情形？
  １、按損害之發生或擴大，被害人與過失者，法院得減輕賠償
      金額，固為民法第217 條所規定，所謂與有過失者，係指
      被害人於其行為有過失而言，苟無過失，則無所謂減輕之
      可言（最高法院44年度臺上字第815 號、58年度臺上字第
      3472號判決參照）。
  ２、被告雖以：執行法院已將鑑價結果通知執行債權人、債務
      人，原告已明知漏測增建情形，且執行法院已將不動產面
      積、價格之拍賣公告通知原告，原告並未表示異議云云。
      然原告堅詞否認於拍定前已明知漏測情形。而本院前以91
      年11月29日91高貴心91執字第37945 號通知原告就不動產
      之拍賣最低價格表示意見，及於92年3 月19日、4 月23日
      進行第1 次、第2 次之通知，均係以寄存方式送達原告等
      情，業據本院調取本院91年度執字第37945 號卷核閱無訛
      ，復為被告所不爭執，是原告實際有無收受各該通知而知
      悉拍賣公告之內容，已有疑義。此外，被告復未舉證證明
      原告於拍定前已明知漏測情形，是被告所辯，尚難採信。
（六）拍定人以80,000元補償原告之效果為何？
      查本院受理91年度執字第37945 號執行事件，於93年1 月
      9 日會同拍定人林素珍及原告代理人葉水吉執行點交，依
      執行筆錄記載：屋內仍留有債務人及家人之家用物品，經
      雙方協調結果，拍定人同意補貼80,000元，債務人代理人
      同意於5 日內全部搬遷、騰空房屋交給拍定人，並放棄本
      件未保存登記建物對拍定人之一切權利及撤回對拍定人起
      訴不當得利之起訴（本院92年度訴字第3201號事件）等語
      ，業經本院調取上開執行卷宗核閱明確，並為被告所不爭
      執（見本院93年12月14日準備程序筆錄），是綜觀上開協
      議意旨，可知該80,000係就原告與拍定人間，關於搬遷爭
      議及原告對拍定人起訴不當得利事件糾紛之協議，與本件
      原告對被告提起因漏未測量之國家賠償訴訟無涉，是被告
      上開辯詞，委不足取。
六、綜上所述，本件原告基於國家賠償法第2 條第2 項、民法第
    216 第1 項之規定，請求被告給付原告1,148,100 元及訴狀
    準備暨調查證據聲請狀擴張訴之聲明，書狀經被告訴訟代理
    人自認於本院93年11月26日準備程序期日自認被告於93年11
    月23日收受）起至清償日止，按週年利率百分之5 計算之利
    息，為有理由，應予准許，逾此範圍之請求則無理由，應予
    駁回。
七、本件事證已臻明確，兩造其餘攻擊、防禦方法，核與判決結
    果不生影響，爰不一一論敘，附此敘明。
八、本件原告勝訴部分，其陳明願供擔保，請准為假行之宣告，
    被告亦陳明願供擔保，請求免為假執行之宣告，均核無不合
    ，爰分別酌定相當之金額准許之。至原告敗訴部分，其假執
    行之聲請失所依附，應予駁回。
九、據上論結，本件原告之訴一部有理由，一部無理由，依民事
    訴訟法第79條、第390條第2項、第392條，判決如主文。
中　　華　　民　　國　　94　　年　　3 　　月　　31　　日
                  民事第二庭  審判長法  官　楊富強
                                    法  官  洪碩垣
                                    法  官  蘇雅慧
正本係照原本作成。
如不服本判決，應於送達後20日內，向本院提出上訴狀並表明上
訴理由，如於本判決宣示後送達前提起上訴者，應於判決送達後
10日內補提上訴理由書（須附繕本）。
中　　華　　民　　國　　94　　年　　3 　　月　　31　　日
                                    書記官　王淑娟
